臺灣高等法院民事判決　　　　　　　　 100年度重再字第11號
再審　原告　吳榮霖
訴訟代理人　陳永昌律師
複　代理人　陳柏均律師
再審　被告　蔡長準
上列當事人間返還股票事件，再審原告對於中華民國99年12月14
日本院99 年度重上字第233號確定判決提起再審，本院判決如下
：
    主      文
再審之訴駁回。
再審訴訟費用由再審原告負擔。
    事實及理由
一、本件再審原告主張略以：伊原為訴外人永盛證券股份有限公
    司（與訴外人元富證券股份有限公司合併，並為消滅公司，
    下稱永盛公司）之股東兼董事，民國（下同）87年間因時任
    永盛公司之董事長李深淵向股東聲稱欲讓出經營權，並擬將
    其持有之股票全部轉售與訴外人玉山銀行等買家，伊有意與
    李深淵共進退一併將股票出售，遂於87年8月4日將所有永盛
    公司股票280 萬股交付李深淵，約定借用期間為三個月，以
    便李深淵與買家洽談時得以出示股票，彰顯其對大股東股權
    之掌控力，惟伊並未授權李深淵為任何處分行為。詎料李深
    淵因前於87年7月間向再審被告借款新臺幣（下同）5,000萬
    元，再審被告要求提供借款之擔保，李深淵未經伊同意，竟
    於87年8月5日將伊所交付280萬股股票中之200張（每張10,0
    00股，下稱系爭股票）交付予再審被告以為該借款之擔保，
    再審被告上開所為核屬無權處分，伊未為民法第118 條之追
    認，對伊不生效力，則再審被告占有系爭股票，即屬無權占
    有。又伊提出「股票轉讓過戶聲請書」並於正面蓋章，僅在
    表明伊有意隨同李深淵一併出售股票及加強對李深淵支持之
    意，實無同意李深淵以系爭股票為讓與擔保而向上訴人借款
    ，復未與李深淵及上訴人間存在股票讓與擔保約定。詎料本
    院99 年度重上字第233號確定判決（下稱原確定判決），竟
    認再審被告與李深淵間成立讓與擔保契約，再審被告基於該
    讓與擔保契約約定占有系爭股票，無需以背書方式移轉所有
    權，即得依善意受讓之規定有權占有系爭股票，顯違反公司
    法第164條、民法第801條及同法第948 條規定，並違反最高
    法院70年台上字第104號判例，有民事訴訟法第496條第1 項
    第1款適用法規顯有錯誤之再審事由。又依公司法第164條及
    最高法院70 年台上字第104號判例意旨，可知擔保物為記名
    股票者，債務人或第三人與債權人成立讓與擔保法律關係之
    要件為：1.雙方有移轉所有權作為擔保之合意；2.有記名股
    票之交付物權行為存在；3.應依背書方法轉讓股票所有權。
    具上開三要件，債權人方得依讓與擔保法律關係主張善意受
    讓該記名股票而受占有之保護。惟原確定判決竟認李深淵與
    再審被告間就系爭股票無需透過背書為之即得以成立讓與擔
    保契約，僅憑單純之占有事實即得主張善意受讓而排除再審
    原告之物上請求權，無異違反民法第908 條所定，以股票作
    為擔保標的物應以背書方式轉讓之強制規定，顯然違反民法
    第757條物權法定主義及悖離民法第908條證券質權之立法意
    旨，亦有適用法規顯有錯誤之再審事由。爰請求廢棄原確定
    判決及最高法院100年度台上字第233號裁定，並駁回再審被
    告對於第一審判決之上訴等語。
二、按適用法規顯有錯誤者，得以再審之訴對於確定終局判決聲
    明不服。但當事人已依上訴主張其事由者，不在此限，民事
    訴訟法第496條第1項但書定有明文。經查，再審原告就原確
    定判決已提起第三審上訴，其上訴理由無非謂：(一)原確定判
    決認李深淵就占有之系爭股票所為之讓與擔保行為係有權處
    分，並認被上訴人（即再審被告）自李深淵處受讓系爭股票
    之「占有」，其占有系爭股票應受民法第801條及第948條善
    意受讓規定之保護，有判決不適用法規、法規適用不當、判
    決不備理由及理由矛盾之違法；(二)原確定判決認再審被告與
    李深淵間成立讓與擔保契約，再審被告基於該讓與擔保法律
    行為而占有系爭股票，屬有權占有，亦有判決理由矛盾、判
    決不適用法規及適用法規不當之違法等語，核與本件上開再
    審理由中所提及原確定判決違反民法第801條及第948條規定
    部分相同，依首揭說明，此部分自不得再提起再審之訴，應
    予駁回。
三、次按民事訴訟法第496條第1項第1 款所謂適用法規顯有錯誤
    ，係指確定判決所適用之法規顯然不合於法律規定，或與司
    法院現尚有效及大法官會議之解釋，或本院現當有效之判例
    顯有違反，或消極不適用法規，顯然影響裁判者而言，並不
    包括判決理由矛盾、理由不備、取捨證據及認定事實錯誤之
    情形在內（最高法院57年台上字第1091號判例、63年台上字
    第880號判例及92年度台上字第320號判決意旨參照）。經查
    ，原確定判決業已認定「系爭股票為永盛公司發行之記名股
    票，並以被上訴人（即再審原告）為記名股東，系爭股票背
    面出讓人欄並未蓋有被上訴人之印章，然李深淵交付系爭股
    票予上訴人（即再審被告），並非設定質權，而係作為債權
    之擔保，於債務清償期屆至，如償還債務，李深淵即可取回
    系爭股票，如未償還，依前說明，仍應經過清算，就系爭股
    票取償，上訴人未必能取得系爭股票之所有權。被上訴人主
    張系爭股票未背書以完成移轉所有權或質權設定手續，未提
    供『股票質權設定聲請書』，上訴人於收受系爭股票當時即
    知悉其不能因而取得系爭股票所有權或成為質權人，非屬善
    意受讓占有等語，尚非可取。」（見原確定判決事實及理由
    欄(五)倒數第九行以下），亦即原確定判決係斟酌全辯論意旨
    及卷內資料後，認定再審被告與李深淵間交付系爭股票之事
    實關係係動產讓與擔保，並非設定質權或所有權移轉，並於
    判決事實及理由欄五(四)說明讓與擔保之法律關係，並認定「
    本件上訴人基於讓與擔保，自李深淵受讓系爭股票而占有，
    雖借款契約書第六條約定，如李深淵不能如期兌現支票償還
    債務，李深淵須將股票無條件過戶上訴人，使上訴人因而取
    得系爭股票所有權，縱此約定有逾擔保債權清償之目的，依
    前說明，亦僅該約定部分無效，難認上訴人與李深淵讓與擔
    保之約定為無效。又在未經清算前，上訴人占有系爭股票乃
    基於讓與擔保之約定，非無權占有。查李深淵向被上訴人借
    用股票期限三個月雖已屆至，然李深淵尚未清償上訴人債務
    ，亦未與上訴人清算債務，仍得占有系爭股票。則上訴人本
    於讓與擔保之約定，經李深淵交付而占有系爭股票，難謂無
    占有之正當權源。」，足見原確定判決認定李深淵固未清償
    債務，原應將系爭股票移轉過戶予再審被告，惟因尚未清算
    ，故再審被告僅占有系爭股票，尚未辦理過戶手續，因此認
    定再審被告占有系爭股票為有權占有，而非無權占有，此顯
    與公司法第164條記名股票之轉讓無涉，更與最高法院70 年
    台上字第104 號判例之「信託的讓與擔保」無關。從而，原
    確定判決之認事用法，核無違誤。再審原告指摘有上開適用
    法規顯有錯誤之再審事由，殊無足採。
四、綜上所述，再審原告主張原確定判決有民事訴訟法第496 條
    第1項第1款適用法規顯有錯誤之再審事由，即無足採。從而
    ，再審原告提起本件再審之訴，顯無再審理由，爰不經言詞
    辯論，逕以判決駁回之。
五、據上論結，本件再審之訴為無理由，依民事訴訟法第502 條
    第2項、第78條判決如主文。
中    華    民    國   100    年    5     月    26    日
                    民事第三庭
                        審判長法  官  林敬修
                              法  官  張靜女
                              法  官  黃豐澤
正本係照原本作成。
如不服本判決，應於收受送達後20日內向本院提出上訴書狀，其
未表明上訴理由者，應於提出上訴後20日內向本院補提理由書狀
（均須按他造當事人之人數附繕本）上訴時應提出委任律師或具
有律師資格之人之委任狀；委任有律師資格者，另應附具律師資
格證書及釋明委任人與受任人有民事訴訟法第466條之1第1項但
書或第2項（詳附註）所定關係之釋明文書影本。如委任律師提
起上訴者，應一併繳納上訴審裁判費。
中    華    民    國   100    年    5     月    26    日
                              書記官  江采廷
附註：
民事訴訟法第466條之1（第1項、第2項）：
對於第二審判決上訴，上訴人應委任律師為訴訟代理人。但上訴
人或其他法定代理人具有律師資格者，不在此限。
上訴人之配偶、三親等內之血親、二親等內之姻親，或上訴人為
法人、中央或地方機關時，其所屬專任人員具有律師資格並經法
院認為適當者，亦得為第三審訴訟代理人。